【裁判字號】    98,簡上,55
【裁判日期】    980831
【裁判案由】    侵權行為損害賠償
【裁判全文】
臺灣臺南地方法院民事判決              98年度簡上字第55號
上  訴  人  台壽保險產物股份有限公司
法定代理人  乙○○
訴訟代理人  丁○○
            甲○○
被  上訴人  戊○○
上列當事人間請求侵權行為損害賠償事件，上訴人對於中華民國
臺灣臺南地方法院新市簡易庭98年度新簡字第50號第一審判決提
起上訴，經本院於民國98年8月19日言詞辯論終結，判決如下：
    主  文
上訴駁回。
第二審訴訟費用新台幣伍仟柒佰玖拾伍元由上訴人負擔。
    事實及理由
一、上訴人上訴意旨略以：
  (一)被上訴人非為被保險人，上訴人當可依保險法第53條向其代
    位行使求償權：
    原審判決稱：「…又汽車綜合損失險或責任保險之被保險人
    ，依現行汽車保險單之規定，除保險單所載之被保險人外，
    尚包括經被保險人許可使用或於法律上對被保險汽車使用應
    負責任之人在內，此乃學說上所稱之附加被保險人。」然本
    件保險係為汽車竊盜損失保險，依汽車保險共同條款與汽車
    竊盜損失保險條款，皆未有附加被保險人之約定，原審判決
    所稱之附加被保險人之約定，係於車體損失保險條款或汽車
    第三人責任保險條款才有約定，且被上訴人與車主沒有親屬
    關係，不能適用附加保險人的規定，另保險契約第三頁六、
    第 1條亦有規定，車輛不得交付親屬關係以外的他人使用。
    。故本件保險之被保險人僅為訴外人丙○○，被上訴人並非
    被保險人，原告自得依保險法53條向其代位行使求償權。另
    汽車竊盜損失保險係以保障動產所有權人之財產為目的，即
    只有所有權人有受保障之必要，故經同意使用之人即非汽車
    竊盜損失保險所欲保障之對象，故經同意使用之人並非被保
    險人。
  (二)被上訴人與訴外人丙○○之和解僅和解保險不足之部分，不
    影響上訴人之代位權：
    被上訴人未盡善良管理人之注意義務，應負債務不履行責任
    ，被上訴人於原審開庭時，自承其和解是賠償訴外人丙○○
    保險賠償不足之部分，此於原審言詞辯論筆錄上亦有記載。
    依民法98條之規定，被上訴人既已自承其和解僅賠償訴外人
    丙○○保險賠償不足之部分，應不得拘泥於其和解書所用之
    辭句。其和解之範圍應僅限於保險賠付以外，訴外人對被上
    訴人仍有請求權（即真實車價與保險金之差額），不包含保
    險賠付予訴外人之部分，故其和解應不拘束上訴人，不影響
    上訴人之代位權。
  (三)並聲明：原判決廢棄。被上訴人應給付上訴人 329,238元，
    及自98年2月17日起至清償日止，按年息百分之5計算之利息
    。第一、二審訴訟費用由被上訴人負擔。
二、被上訴人則以：
    系爭車輛係經被保險人同意使用，失竊時是停在路旁，當時
    現場有大樓旁的圍欄，車輛有上鎖有防盜器，伊離開十幾分
    鐘之後就被偷了。伊已盡到保管義務，且與被保險人丙○○
    以5 萬元和解，保險部分是保險公司與被保險人的約定，不
    應再給付保險公司款項，此在和解書上有記載等語資為抗辯
    。並聲明：如主文所示。
三、兩造不爭執之事項：
  (一)上訴人承保第三人丙○○所有車號 5651-XA號客貨兩用車之
    汽車竊盜損失險。
  (二)於保險期間之 97年7月29日丙○○將系爭車輛交付被上訴人
    使用，被上訴人將車輛停放於台南市○區○○路一段48號對
    面致該車輛遭不詳姓名之第三人竊取，迄未尋獲。
  (三)被上訴人與第三人丙○○因系爭車輛遭竊事宜達成和解，賠
    償丙○○5萬元。
  (四)上訴人於97年12月25日依保險契約給付第三人丙○○保險金
    329,238元。
  (五)失竊當時即97年7月，系爭車輛二手車市價約35萬元。
四、上訴人主張其所承保之上開自小客車，因被保險人丙○○借
    予被上訴人使用時於上述時地遭竊，及其已賠付 329,238元
    予被保險人丙○○等情，業據提出汽車保險單條款、汽車險
    理賠計算書、台南市警察局車輛協尋輸入單、監理機關查詢
    結果單、汽車險理賠款暨匯款同意書等件為證（見原審卷第
    6至9頁），且為被上訴人所不爭，堪信屬實。惟上訴人主張
    代位請求被上訴人賠償，則為被上訴人所否認，並以前揭情
    詞置辯，則本件之爭點為：上訴人得否向被上訴人代位請求
    ？
五、按「被保險人因保險人應負保險責任之損失發生，而對於第
    三人有損失賠償請求權者，保險人得於給付賠償金額後，代
    位行使被保險人對於第三人之請求權；；前項第三人為被保
    險人之家屬或受僱人時，保險人無代位請求權。」保險法第
    53條第1、2項定有明文，經查系爭汽車保險單中任意汽車第
    三人責任險條款第2 條被保險人之定義固稱「本保險所稱之
    被保險人，包括本保險單所載之列各被保險人其僱用之駕駛
    人，或經各被保險人許可使用或由法律上對被保險汽車之使
    用應負責任之人」，惟該任意汽車第三人責任險之承保範圍
    乃因被保險人因所有、使用或管理被保險汽車發生意外事故
    ，致第三人死亡或受有體傷，或財產受有損害之賠償責任，
    此觀之上訴人提出之保險單所載任意汽車第三人責任險條款
    第條自明。而系爭汽車保險單所承保之保險種類包括車體險
    、竊盜損失險、汽車第三人責任險三種，均分別計算保險費
    ，有汽車保險單等件在卷（本院卷第7 至27頁）可稽，而保
    險單條款中關於竊盜損失險之條款，對於被保險人並未給予
    特別定義。依系爭保險單包括三種保險，分別計算保費、保
    險金額，各種保險條款且分別規定觀之，三種保險應是三個
    各別獨立之保險契約，僅為便宜計而將之納於同一保險單，
    各種保險之單獨條款並不能互通。本件被保險人據以理賠部
    分係竊盜損失險部分，該損失險之條款就被保險人並未予以
    特別定義，自應適用保險法關於被保險人之定義。被上訴人
    對於系爭被保險汽車因失竊所致之損失，對於上訴人並無賠
    償請求權，自不能謂其具有被保險人之地位。是被上訴人尚
    不因被保險人丙○○同意其使用，而得以對保險人即上訴人
    主張免責，又被上訴人為被保險人友人，既非家屬亦非受僱
    人，縱其使用保險標的物之小客車，係得被保險人丙○○之
    同意，亦無從依保險法第53條第2 項規定，主張上訴人無代
    位請求權，是被上訴人辯稱上訴人不得以保險代位向伊請求
    賠償云云，亦無可採。
六、復按「保險法第五十三條第一項規定之保險人代位權，其行
    使之對象，不以侵權行為之第三人為限，苟被保險人因保險
    人應負保險責任之損失發生，而對於第三人有損失賠償請求
    權者，保險人即得於給付賠償金額後，代位行使被保險人對
    於第三人之請求權。原審謂前項代位權行使之對象，限侵權
    行為之第三人，即須保險事故之發生出於第三人之故意或過
    失，被保險人對之得基於侵權行為請求其賠償時，保險人始
    得代位行使此項損害賠償請求權，顯有違誤」（最高法院76
    年度台上字第1493號判例可資參照），本件雖因被上訴人向
    被保險人丙○○使用借貸而得以有權占有管領系爭車輛，惟
    上開有權使用人仍有代位行使對象之適用，應無疑義。
七、又前揭保險法第53條第1 項法文既稱代位行使，其本質仍非
    自己之權利，而係被保險人之權利，故如被保險人對於第三
    人無損失賠償請求權存在，保險人即無援引上述法條主張行
    使代位請求權之餘地。上訴人主張被上訴人未盡善良管理人
    之注意義務，應負債務不履行責任云云，惟為被上訴人所否
    認，並辯稱伊已盡保管之義務，不應負損害賠償責任等語，
    按「借用人應以善良管理人之注意，保管借用物。借用人違
    反前項義務，致借用物毀損、滅失者，負損害賠償責任」，
    民法第468條第1、2項固定有明文，惟查，被上訴人係將系
    爭車輛停放於公眾車輛來往頻繁之路邊，而非人煙稀少偏僻
    之巷道，且被上訴人因要發放傳單，始將車輛停置於發放傳
    單大樓一、二百公尺之距，並於離開時設定汽車遙控鎖，於
    十分鐘後即折返，其防閑舉措尚稱完備，應認被上訴人已盡
    之借用人善良管理人之注意義務，況本件係因第三人行竊之
    原因力介入，始致車輛遺失，亦難認被上訴人有違反注意義
    務之過失，此外上訴人復未積極被上訴人有何過失之情事，
    是被上訴人所辯，應可採信。
八、綜上所述，本件上訴人主張為不足採，被上訴人抗辯尚屬可
    信。是則上訴人執此主張被上訴人應負損害賠償責任云云，
    自屬無據。從而，上訴人主張本於保險法第53條保險代位之
    法律關係，請求被上訴人給付329,238 元，及自起訴狀繕本
    送達之翌日即98年2月17日起至清償日止，按年息百分之5計
    算之利息為無理由，不應准許。原審為上訴人敗訴之判決，
    尚無不合，上訴意旨指摘原判決不當，求予廢棄改判，為無
    理由，應予駁回。
九、本件訴訟費用為5,795元（即上訴裁判費5,295元、證人旅費
    500元），應由敗訴之上訴人負擔，爰確定如主文第2項所示
    。
十、據上論結，本件上訴為無理由，依民事訴訟法第436條之1第
    3項、第449條第1項、第78條、第87條第1項，判決如主文。
中    華    民    國    98    年    8     月    31    日
                  民事第一庭    審判長法  官  楊清安
                                      法  官  蔡美美
                                      法  官  周素秋
以上正本證明與原本無異。
不得上訴。
中    華    民    國    98    年    8     月    31    日
                                      書記官  洪育祺


司法院資訊處製作；財團法人民間司法改革基金會備份。
